【裁判字號】    97,上易,2204
【裁判日期】    971215
【裁判案由】    詐欺
【裁判全文】
臺灣高等法院刑事判決                97年度上易字第2204號
上  訴  人
即  被  告  甲○○
選任辯護人  曾智群律師
上列上訴人因詐欺案件，不服臺灣士林地方法院96年度自字第27
號，中華民國97年7月3日第一審判決，提起上訴，本院判決如下
：
    主  文
原判決撤銷。
甲○○犯詐欺取財罪，處有期徒刑月；又犯詐欺取財罪，處有
期徒刑肆月；又犯詐欺取財罪，處有期徒刑伍月；又犯詐欺取財
罪，處有期徒刑肆月；又犯詐欺取財罪，處有期徒刑伍月，應執
行有期徒刑壹年陸月。
    事  實
一、甲○○為優科數位股份有限公司（下稱優科公司）之實際負
    責人，明知優科公司已無資力支付貨款，竟意圖為優科公司
    不法之所有，隱瞞該無資力之事實，委由不知情之業務人員
    李美燕以優科公司名義，分別於民國96年6月21日、22日、
    23日、27日，向臺北市○○區○○路2段13號4樓艾斯毅科技
    股份有限公司（下稱艾斯毅公司）採購如附表所示編號1至4
    ，貨品編號分別為「K9LAG08U0M-PCB0」、「K9HBG08U1M-PC
    B0」之「FLASH 16G SAMSUNG MLC」、「FLASH 32G SAMSUNG
    MLC」貨物，金額（均含稅）如各該編號所示；復於同年6月
    28日，仍隱瞞優科公司已無力付款之事實，親自以該公司名
    義向艾斯毅公司採購如附表編號5所示，貨品編號為「K9LAG
    08U0M- PCB0」之「FLASH 16G SAMSUNG MLC」貨物，金額為
    293萬4599元，總計貨款達新臺幣（下同）1,001萬1,847元
    ，約定應付貨款期日分別為96年7月1日（週日順延至2日）
    、2日、3日、7日（以上為貨到10日付款）、1日（週日順延
    至2日，貨到3日付款），致艾斯毅公司業務人員賈玲華誤以
    為優科公司有付款之真意，陷於錯誤而依約交付上開貨物予
    優科公司。其中最後一筆貨物之訂購，甲○○係於96年6月
    28日下午2點以電話聯繫艾斯毅公司業務人員賈玲華，要求
    於同日下午3點立即出貨，並表示該筆貨款將提前於96年7
    月2日以現金支付，致賈玲華不疑有他，乃立即送交該批貨
    物。詎93年7月2日，賈玲華電請甲○○支付貨款時，赫然發
    現優科公司已人去樓空，經立即聯繫李美燕，據告知甲○○
    早於93年6月30日支付員工資遣費後，隨即出國，始知受騙
    。
二、案經艾斯毅科技股份有限公司提起自訴。
    理  由
一、訊據被告甲○○固矢口否認有上開詐欺取財犯行，辯稱：優
    科公司與艾斯毅公司間交易往來已久，優科公司循例每週向
    艾斯毅公司訂貨，付款條件均係貨到10天或3天，並加計1
    ％之利息，購得之貨物除由工廠加工製造成品外，餘則轉售
    出口。因優科公司採購時未即付現，故均加計1％貨款給艾
    斯毅公司。伊雖係優科公司負責人，然只負責財務，公司業
    務員本身即有權決定是否採購，伊通常迄付款時方知道採購
    貨物及其數量。優科公司購貨迄96年6月27日均正常付款，
    直到29日當晚，國外貨款10餘萬美金未如期匯入，復以北區
    國稅局，亦未於原定期日退還稅款，致優科公司無法支付星
    期一（96年7月2日）的貨款云云。經查：
  (一)被告為優科公司之實際負責人，優科公司分別於96年6月21
    日、22日、23日、27日、28日向自訴人採購如附表所示之貨
    物後，於同年6月30日即停止營業，被告旋即於同日出國，
    並未依約如期支付貨款予自訴人等情，為被告所自承，並經
    證人李美燕於原審結證屬實（見原審卷第220至222頁），且
    有優科公司採購單及採購通知影本、艾斯毅公司出貨單影本
    、電子計算機統一發票影本、快遞出貨簽收單影本可憑（見
    原審卷第5至9、11至19頁），被告此部分自白核與事實相符
    ，堪予採信。
  (二)優科公司於本件案發之96年6月間尚積欠銀行5, 000多萬元
    ，為被告所自承（見原審卷第61頁），並有臺灣板橋地方法
    院96年度促字第57068號支付命令、臺灣臺北地方法院96 年
    度重訴字第997號民事判決影本各1份可憑（見原審卷第77至
    81頁）。又優科公司於96年6月28日向華威達公司購買100萬
    3,304元之貨物，翌日（29日）交貨、付款，優科公司僅交
    付一般支票，屆期退票；於96年6月26、27日向新富公司購
    買貨物，均約定貨到付款，惟貨款730萬1,494元均未支付；
    於96年6月29日向周氏國際企業股份有限公司（下稱周氏公
    司）購買價值289萬元之貨物，惟僅支付100萬元，餘款189
    萬元應於翌日給付，但迄未付款等情，分別為證人即華威達
    公司之負責人聶聖陶、新富公司負責人朱紹義、周氏公司負
    責人周煥榮於原審結證綦詳（見原審卷第157、210至219 頁
    ），並有華威達公司、新富公司之國內銷貨單、訂單、優科
    公司出具之採購單、統一發票、支票、退票理由單影本可稽
    （見原審卷第235至251頁），再加上積欠自訴人之1001萬餘
    元及積欠銀行之5,000餘萬元，合計高達7千餘萬元，惟優科
    公司於96年6月29日結束營業前，在華南銀行五股分行之活
    期存款僅餘298萬2579元，亦有該存摺影本可憑（見本院卷
    第19至21頁），且為被告所是承，足徵優科公司向自訴人訂
    貨時，已陷於無資力支付貨款之狀態，且為被告所明知。而
    96年7月2日上午10時許，據同業稱優科公司已人去樓空，伊
    以電話連絡李美燕及優科公司均無人接聽，伊到李美燕家，
    李美燕不在，請其家人代為轉告，半個小時後李美燕打電話
    給伊，在電話中一直哭，說優科公司於6月30日發資遣費予
    員工，已經倒閉，伊回到自訴人公司已是中午，公司已經收
    到優科公司於96年6月30日發的律師函等情，已據證人即自
    訴人之業務員賈玲華於原審結證甚詳（見原審卷第149至151
    頁）。被告既明知優科公司於96年6月21日、22日、23 日、
    27日、28日已無資力給付貨款，仍隱瞞該無法付款之事實，
    向自訴人採購貨物後，隨即於上述應付款日前之96年6 月30
    日宣告倒閉，自訴人指被告明知優科公司已無資力支付貸款
    ，仍故意購貨積欠貨款，即非無據。
  (三)被告雖辯稱：公司採購向由業務人員決定，伊均迄付款時始
    知其情云云。惟：
  1.於96年6月21日、22日、23日、27日出面以優科公司名義，
    向自訴人採購如附表編號1至4所示貨物之李美燕於原審證稱
    ：伊向自訴人公司、新富科技股份有限公司（下稱新富公司
    ）及華威達股份有限公司（下稱華威達公司）下單採購，係
    依被告指示所為等語（參見原審卷第220至222頁），至同年
    月28日採購如附表編號5所示貨物則係由被告所為，被告於
    當日打電話請伊報價後，要求伊即刻搭乘計程車送貨，並允
    諾下週一付款等情，亦據賈玲華於原審結證甚詳（見原審卷
    第149至151頁），足徵上開優科公司向自訴人購買貨物之事
    ，均由被告決定，而且衡諸被告既自承其負責公司之財務，
    則優科公司能否於約定之時間付款，被告理應知之甚詳。
  2.證人即優科公司之前業務經理丙○○雖到庭證稱：伊及李美
    燕都有權決定是否下單訂購貨物，在與客戶簽約後，會以內
    部簽單將契約呈交被告等語（見本院卷第78頁反面、79頁）
    ，然丙○○亦證稱：上開5次訂單均未經伊簽核，故不清楚
    下單經過等語，故依丙○○之證詞尚無法證明被告所辯本件
    貨品採購之初，其並不知情云云，確屬實在。
  3.證人即優科公司之前業務副總經理乙○○雖亦到庭證稱：除
    如附表所示編號5該筆交易伊不知情外，其餘編號1至4之4筆
    交易伊均知悉或經伊覆核，通常公司業務員開出訂單時，已
    經跟供應商談好數量及價格，伊僅是被告知，伊將內部訂單
    往上呈報後，被告於採購當日下午5、6點才會知悉採購內容
    ，並與伊討論採購的目的是要轉賣或加工等語（見本院卷第
    79頁反面、80頁）。惟上開優科公司96年6月21日、22日、
    23日、27日之採購單上僅有李美燕之英文簽名，並無乙○○
    之簽名，且所述與李美燕所證不符，是乙○○所述是否屬實
    ，已非無疑。再者，乙○○亦證稱：伊不知道被告曾否直接
    指示李美燕下單採購，若被告確有指示，伊亦不知情等語（
    見本院卷第82頁反面、83頁），是依乙○○所述，亦無法證
    明被告此部分所辯可採。至如附表所示編號5之採購係由被
    告親自為之，已如上述，被告辯稱其於採購之前不知情云云
    ，亦屬無稽。
  (四)被告另辯稱：優科公司迄96年6月27日均能正常付款，直到
    29日當晚上國外的貨款10幾萬美金未依期匯入，且北區國稅
    局之退稅款未於原定期日退款，致無法支付星期一（96年7
    月2日）的貨款云云，並提出優科公司於96年6月25日出售貨
    款為426萬1,763元之貨物予大陸地區陳春風之出貨單、統一
    發票、轉帳傳票及出口報單影本為證（見原審卷第105至111
    頁）。然查：
  1.縱認優科公司上開426萬1,763元之貨款尚未取得屬實，惟優
    科公司於本件案發之96年6月間積欠銀行借款及華威達公司
    、新富公司、周氏公司、自訴人貨款總計達7000餘萬元，已
    如上述，遠非上開426萬1,763元所能支付，縱加計上開優科
    公司在華南銀行五股分行之活期存款298萬2579元，亦不足
    支付積欠自訴人之貨款。
  2.又優科公司於96年3月、5月、6月營業稅之應退稅時間各為
    同年7月11日、11日及8月13日，實際退稅時間為96年7月16
    日、16日、8月15日，退稅金額各為207萬732元、214萬9633
    元、190萬6216元，此有財政部臺灣省北區國稅局新莊稽徵
    所97年10月6日北區國稅新莊三字第0971025596號函附之退
    稅查詢畫面影本及彙整表可稽（見本院卷第47至56頁），可
    知優科公司營業稅應退稅期日均在應給付自訴人貨款之後，
    且應退稅期日與實際退稅期日相差無幾，被告辯稱係因國稅
    局未依期退稅，致優科公司無法支付積欠自訴人之貨款，亦
    無足取。
  (五)被告復辯稱：向自訴人訂貨時已明確告知要等客戶錢入帳後
    ，才有辦法支付貨款，因此需要貨到10日付款，並於下訂單
    時多支付1%之利息，並未隱匿優科公司之財務云云。查優科
    公司向自訴人訂貨一般均約定貨到7日付款，如優科公司要
    求貨到10日付款時，自訴人會要求加計1％作為貨款利息等
    情，雖據乙○○證述在卷（見本院卷第80頁），然債權人於
    加計利息後同意債務人延遲付款，此乃一般債之關係之常態
    ，至於加計之利息是否適當，除依民法規定，於超過年息20
    ％部分債權人無請求權外，均屬契約自由原則之範疇，且自
    訴人雖同意優科公司於貨到10日付款，但並不知優科公司遭
    銀行減縮信用額度及退稅款發放遲延，造成營運不善等情，
    亦據乙○○證述甚詳（見本院卷第81頁），被告辯稱未向自
    訴人隱匿優科公司已瀕臨倒閉之情云云，自無足取。
  (六)辯護人雖辯稱：優科公司於結束營業時，尚有貨物庫存，進
    貨總價為317萬5818元，並非已無資力云云，並提出照片6張
    為證（見原審卷第82至84頁）。經查，優科公司於結束營業
    時雖尚有庫存品，但無法估算價格等情，已據乙○○證述在
    卷（見本院卷第82頁），是縱認優科公司於96年6月30日結
    束營業時，尚有庫存貨物，然其價值是否確如辯護人所述，
    已非無疑，且該庫存品既未出售，即無法用以支付積欠自訴
    人之貨款，是辯護人此部分所辯，即無理由。
  (七)辯護人另辯稱：優科公司於96年6月26日向自訴人購買之貨
    物，有提前於96年6月27日付款之情事，可證被告並無不付
    款之詐欺情事云云。惟被告於96年6月25日向自訴人訂購「
    FLASH 16G SAMSUNG MLC」之貨物，合計139萬5,192元，約
    定於96年6月26日交貨，付款日為「貨到3天t/t」，即96年6
    月29日付款，此有優科公司採購單及出貨單影本可稽（見原
    審卷第70頁、100頁），因自訴人之承辦人賈玲華於96年6
    月26日交貨後，優科公司業務李美燕又電告就96年6月26日
    新下訂單（即附表所示編號4之交易）可否立即交貨，然遭
    賈玲華以被告積欠款項過多而拒絕，優科公司始先行付款等
    情，已據賈玲華於原審結證明確（見原審卷第150頁），則
    上開優科公司先行支付上開購貨之貨款，無非使自訴人陷於
    錯誤而繼續以後之出貨，尚難資為被告無詐欺犯行之依據。
  (八)綜上所述，被告所辯應屬卸責之詞，實難採信。足認被告明
    知優科公司營運不善，資金短絀而倒閉在即，仍隱匿其無資
    力且不欲付款之事實，向自訴人訂購貨物，致使自訴人陷於
    錯誤而交付上開貨物，其意圖為優科公司不法所有之詐欺取
    財犯行，堪以認定。
三、核被告所為，均係犯刑法第339條第1項之詐欺取財罪。其中
    附表編號1至4部分，係利用不知情之李美燕出面詐購貨物，
    為間接正犯。被告所為5次詐欺犯行，時間不同，犯意各別
    ，應予分論併罰。
四、原審因予論罪科刑，固非無見。惟查：被告所犯5次詐欺犯
    行，時間不同，犯意各別，應予分論併罰，原判決認係接續
    犯，僅論以1罪，尚有未洽。被告上訴雖無理由，惟原判決
    既有可議，應由本院將原判決撤銷改判。爰審酌被告為優科
    公司不法所有而詐購上開貨物之犯罪動機、詐欺犯罪行為之
    段、歷次犯罪造成自訴人之損害、犯後仍否認犯罪、且未與
    自訴人達成民事和解，賠償其損害等一切情狀，分別量處如
    主文所示之刑，並定其應執行刑，以示懲儆。
據上論斷，應依刑事訴訟法第369條第1項前段、第370條但書、
第364條、第343條、第299條第1項前段，刑法第339條第1項、第
51 條第5款，刑法施行法第1條之1第1項、第2項前段，判決如主
文。
中    華    民    國    97    年    12    月    15    日
                  刑事第二十一庭審判長法  官  蔡彩貞
                                      法  官  楊力進
                                      法  官  許永煌
以上正本證明與原本無異。
不得上訴。
                                      書記官  江采廷
中    華    民    國    97    年    12    月    18    日
附錄：本案論罪科刑法條全文
刑法第339條第1項
意圖為自己或第三人不法之所有，以詐術使人將本人或第三人之
物交付者，處5 年以下有期徒刑、拘役或科或併科1 千元以下罰
金。


司法院資訊處製作；財團法人民間司法改革基金會備份。
